最高法院民事判決　　　　　　　　　　　　　　　　八十七年度台上字第三四六號
　　上　訴　人　彰慶營造工程有限公司
　　法定代理人　曹永杉
　　被 上 訴人　台中市立立人國民中學
　　法定代理人　劉武雄
右當事人間請求給付工程款事件，上訴人對於中華民國八十六年六月十日台灣高等法
院台中分院第二審判決（八十五年度上字第六二七號），提起上訴，本院判決如左：
    主  文
原判決廢棄，發回台灣高等法院台中分院。
    理  由
本件上訴人主張：伊於民國八十一年五月十一日承攬興建被上訴人「新設學校建築工
程變更設計」工程，約定工程總價雖為新台幣（下同）一千七百六十二萬二千二百二
十七元，但依兩造簽訂之工程合約書第十六條約定：工程總價格變動之調查：工程進
行期間，如遇物價波動時，依最近中央政府年度總預算施行條例第七條規定補貼辦理
。準此，本件工程總價即應按物價指數調整。查工程業於八十二年九月二十九日完工
驗收，經負責設計監造之建築師結算物價指數調整後，工程款應增加一百六十二萬六
千七百八十五元，屢催被上訴人均未獲給付等情，爰依承攬契約法律關係，求為命被
上訴人如數給付，並加給法定遲延利息之判決。
被上訴人則以：本件工程於八十二年九月二十九日完工驗收，上訴人未依約按月合計
物價指數調整，於工程結算驗收證明書中，上訴人亦無物價指數調整意見，縱上訴人
就系爭追加工程款有請求權，其請求權亦罹於時效消滅等語，資為抗辯。
原審維持第一審所為上訴人敗訴判決，駁回其上訴，無非以：上訴人於八十一年五月
十一日承攬興建被上訴人學校新設學校建築工程變更設計工程，約定工程總價為一千
七百六十二萬二千二百二十七元。雖兩造簽訂之工程合約書第十六條約定：工程進行
期間，如遇物價波動時，依最近中央政府年度總預算施行條例第七條規定補貼辦理等
語，惟依該工程合約書中補充說明書附註記載：「本工程合約第二十一條乙(二)修正為
：工程開工後每十五日得由乙方（上訴人）申請甲方（被上訴人）就該期內完成之工
程估驗計價，檢驗合格後，支付該期估驗計價百分之九十五，如遇物價指數應予調整
時，則在每月底按進度計算，補行計價」，此係上訴人就物價補行計價限期申請之強
制條款。今上訴人既不按月提出申請補償計價，且自八十一年五月十一日工程合約書
訂立日起至八十二年九月二十九日工程完工驗收日止，從未提出補行計價之申請，上
訴人所提工程結算驗收證明書中，亦無物價指數調整之意見，另上訴人所開立請領工
程款文件中，立人國中新設學校教室建築變更工程尾款統一發票，更未有物價調整指
數調整款之記載，因而依工程尾款全額領訖，足見上訴人已拋棄物價調整指數調整款
之請求權。次按承攬人之報酬及墊款，因二年間不行使而消滅，民法第一百二十七條
第七款定有明文。本件工程已於八十二年九月二十九日完工驗收，上訴人得請求工程
期間依物價指數調整之工程款請求權時效，應自八十二年九月二十九日工程完成得請
求日起算，上訴人遲至八十五年七月十日始起訴請求被上訴人給付，其請求權自因超
過二年時效而消滅。再按民法第一百二十九條第一項第二款所稱之承認，乃義務人認
識權利人權利存在之意思表示，故承認之要件，必須義務人認識其權利存在，而後承
認始有效力。茲被上訴人對於上訴人於工程驗收結算及領取尾款後多時，再提出申請
系爭物價指數工程調整款，不僅無法認知上訴人未依合約書約定：「須於每月月底按
進度提出申請計算補行計價」是否權利存在。且被上訴人亦無權決定是否准予支付系
爭物價指數調整款，對於上訴人在後多次之申請，被上訴人僅係本於職責，函轉巿政
府核示，而以副本告知上訴人已轉請巿政府核示而已，不能據此遽認被上訴人發函通
知上訴人已承認系爭工程增加款之債務。被上訴人既為時效抗辯，上訴人系爭增加工
程款之請求權時效即消滅，其本於承攬契約關係，訴請被上訴人給付系爭工程款，於
法無據等詞，為其判斷之基礎。
惟按兩造工程合約補充說明書附註第七項第三款約定：每期估驗計價先按合約單價計
算基本工程款核付，俟物價指數公佈後按估驗月份物價指數與開標月份物價指數核算
其增減比例，再就其增減超過百分之五部份核算該期調整部份之工款予以補發或扣減
（見一審卷三四頁）。則上訴人請求系爭物價指數調整款須在物價指數公佈後，始得
計算及請求。原審未遑調查其物價指數公佈時間是否在上訴人提出工程結算驗收證明
書或其請領工程尾款之前，即遽以其提出工程結算驗收證明書或其請領工程尾款時未
有物價指數調整款之記載，認其係拋棄物價指數調整款請求權，已嫌速斷。且按消滅
時效因承認而中斷，民法第一百二十九條第一項第二款定有明文，本件上訴人於原審
主張：伊依約向被上訴人請領系爭物價指數調整款，被上訴人於八十三年十一月三十
日以八三立中總字第一九六五號函呈請台中巿政府並以副本通知伊稱：「敬請鈞府核
撥彰慶營造工程有限公司承攬本校之台中巿文中立人國中新設學校變更設計工程物
價指數調整款計新台幣一百六十二萬六千七百八十五元，敬請鑒核」，觀之該函意旨
，被上訴人顯已承認伊之請求權存在，系爭工程款請求權既經被上訴人於八十三年十
一月三十日發函通知承認伊之請求權存在，自生中斷時效之效力等語（見原審卷一七
二至一七三頁），此與上訴人請求權時效之進行是否中斷攸關，自屬重要攻防方法，
不得恝置不論，原審未說明其取捨意見，亦有判決不備理由之違法。上訴論旨，指摘
原判決不當，求予廢棄，非無理由。
據上論結，本件上訴為有理由。依民事訴訟法第四百七十七條第一項、第四百七十八
條第一項，判決如主文。
中      華      民      國    八十七    年     二       月      二十    日
                              最高法院民事第五庭
                                  審判長法官 吳  啟  賓
                                        法官 洪  根  樹
                                        法官 謝  正  勝
                                        法官 劉  福  來
                                        法官 黃  熙  嫣
　　　右正本證明與原本無異
 　　　　                              　　　書  記  官
中      華      民      國    八十七    年     三       月     十       日
